【裁判字號】    98,上,180
【裁判日期】    980527
【裁判案由】    分割共有物
【裁判全文】
臺灣高等法院民事判決                   98年度上字第180號
上  訴  人  戊○○
訴訟代理人  李後政律師
被  上訴人  己○○○
            乙○○
兼上  二人
訴訟代理人  甲○○
被  上訴人  丙○○○
訴訟代理人  丁○○
上列當事人間分割共有物事件，上訴人對於中華民國97年12月31
日臺灣宜蘭地方法院97年度訴字第182號第一審判決提起上訴，
經本院於98年5月13日言詞辯論終結，判決如下：
    主  文
上訴駁回。
第二審訴訟費用由上訴人負擔。
    事實及理由
一、被上訴人起訴主張：
（一）兩造共有坐落宜蘭縣蘇澳鎮段○○段290地號土地、292地
      號土地，面積分別為31.75平方公尺、327.77平方公尺（
      下分稱290地號土地、292地號土地），伊等四人與上訴人
      之應有部分均為 1/5，而上開二筆土地並無不能分割之情
      形，且無不分割之特約，兩造就分割方法迄未能達成協議
      ，伊自得本於共有人地位，依民法第 823條第1項、第824
      條第2項規定，訴請裁判分割。
（二）按290地號土地左側相鄰之同段291地號土地為上訴人前手
      林鴻堯所有之土地，而292地號土地右下方相鄰之同段318
      地號土地、318-1 地號土地，亦為林鴻堯所有，並作為興
      建旅館使用，伊等四人於分割後仍願意保持共有關係，目
      前供種植筊白筍使用，為求分割後能繼續種植筊白筍，並
      能取得同段286、288地號水利地之灌溉，伊主張分割方案
      為：兩造所共有之290 地號土地，分割為如原審判決附圖
      一所示A、B部分，其中A 部分面積6.35平方公尺為上訴人
      所有，B 部分面積25.4平方公尺歸伊四人共有，應有部分
      各為1/4；兩造共有292地號土地，分割如原審判決附圖一
      所示C、D部分，其中C部分面積65.55平方公尺由上訴人取
      得，D 部分面積為262.22平方公尺由伊四人共有，應有部
      分各為1/4。
二、上訴人則以：
（一）292 地號土地依據宜蘭縣蘇澳鎮公所都市計畫使用分區証
      明書所示，係屬都市計畫指定之公共設施保留地，依都市
      計畫法第51條所規定，都市計畫指定之公共設施保留地，
      不得為妨害其指定目的之使用。292 地號土地之使用目的
      既為通行使用，是否為民法第823條第1項但書所指，不無
      疑義。
（二）按共有道路，除請求分割之共有人願就其分得部分土地為
      他共有人設定地役權外，原則上不得分割；且民法第 823
      條第 1項前段規定之立法意旨，在消滅物之共有狀態，以
      增進經濟效益。惟292 地號土地目前之共有關係，並無影
      響土地現況及未來使用，無論採取任何現物分割，均無法
      改變袋地之現狀，倘依被上訴人主張分割方法不僅將造成
      更嚴重袋地問題，且伊所分得之土地（如原審判決附圖一
      所示C部分） 極為狹長，且係於瓏山林實業股份有限公司
      （下稱瓏山林公司）所建旅館圍牆外面，亦非出入口，既
      不能單獨使用，亦無法合併使用，對未來及目前土地利用
      皆無實益，反將致未來道路通行權益糾紛之虞，則被上訴
      人提起本訴之目的顯為使伊脫離共有關係，有權利濫用之
      嫌。又290地號土地僅有31.75平方公尺，如依被上訴人主
      張分割方式，伊僅分得6.35平方公尺，且為三角型用地（
      如原審判決附圖一所示A 部分），除非出售予被上訴人或
      林鴻堯，根本無法利用，況被上訴人分得部分亦僅25.4平
      方公尺，為畸零地，對於土地合理利用亦屬負面效益。故
      被上訴人請求分割方式，顯非適當，自應予以變價分割，
      方能兼顧各共有人之權利，符合公平原則等語置辯。
三、本件原審判決：（一）兩造共有坐落宜蘭縣蘇澳鎮○○段29
    0地號土地，分割為如原審判決附圖一所示，編號A、面積6.
    35平方公尺，分歸上訴人所有；編號B、面積25.4 平方公尺
    ，分歸被上訴人甲○○、己○○○、丙○○○、乙○○所有
    ，並依各1/4 比例保持共有。（二）兩造共有坐落宜蘭縣蘇
    澳鎮○○段292 地號土地，分割為如原審判決附圖一所示，
    編號C、面積65.55 平方公尺，分歸上訴人所有；編號D、面
    積262.22平方公尺，分歸被上訴人甲○○、己○○○、丙○
    ○○、乙○○所有，並依各1/4 比例保持共有。上訴人不服
    ，提起上訴，上訴聲明：（一）原判決廢棄。（二）兩造共
    有坐落宜蘭縣蘇澳鎮○○段290、292地號土地，均應為變價
    分割。被上訴人答辯聲明：上訴駁回。
四、兩造不爭執事項：
（一）被上訴人原與林鴻堯共有290、292地號土地，應有部分各
      1/5，迨被上訴人提起本訴後，林鴻堯於97年6月26日將其
      應有部分各1/5 贈與上訴人，並於同年7月3日辦理所有權
      移轉登記，有土地登記第二類謄本在卷可稽（見原審法院
      97年度羅調字第18號卷第6-9頁，原審卷第27、28頁）。
（二）290、292地號土地如原審判決附圖二所示A、C部分（面積
      分別為294.32平方公尺、31.75 平方公尺），現由被上訴
      人王茂雄占有使用種植筊白筍，B部分33.45平方公尺則為
      空地，有勘驗筆錄、照片、宜蘭縣羅東地政事務97年7月2
      3日羅地測  (11)字第970007388號函檢送土地複丈成果圖
      足稽（見原審卷第14-19、33、34頁）。
（三）292地號土地為都市○○道路用地，290地號土地為都市計
      畫市場用地，其土地使用性質不同，依內政部訂頒地籍測
      量實施規則第224 條規定，不得辦理合併分割，有宜蘭縣
      羅東地政事務97年9月17日羅地測 (8)字第970009421號函
      、宜蘭縣蘇澳鎮公所都市計畫土地使用分區（或公共設施
      用地）證明書97年9月1日  (97)鎮建字第860號（290地號
      土地）、90年6月18日 (90)鎮建字第426號、98年4月15日
       (98)鎮建字第284號（292地號土地）足稽（見原審卷第6
      8頁，本院卷第47、52、53頁）。
五、本院之判斷：
（一）按各共有人，得隨時請求分割共有物。但因物之使用目的
      不能分割或契約訂有不分割之期限者，不在此限，民法第
      823條第1項定有明文。兩造共有系爭土地，應有部分各1/
      5，有土地登記第二類謄本在卷可稽（詳97年度羅調字第1
      8號卷第6-9頁、原審卷第27、28頁）。依其使用目的，並
      無不能分割之情事，兩造間亦未訂有不分割之特約，而於
      辯論終結前，兩造仍無法就分割方法為協議，核與民法第
      823條第1項規定相符，是被上訴人請求分割上開共有物，
      應予准許。
（二）按裁判分割共有物訴訟，為形式之形成訴訟，其事件本質
      為非訟事件，故法院定共有物之分割方法，雖應斟酌當事
      人聲明、共有物性質、經濟效用及全體共有人利益等公平
      合理之分配，然不受當事人聲明之拘束，各共有人在分割
      前之使用狀況或分管約定，法院固不受其拘束，惟仍應加
      以合情考量。又分割共有物，以消滅共有關係為目的。法
      院裁判分割共有土地時，除因該土地內部分土地之使用目
      的不能分割（如為道路）或部分共有人仍願維持其共有關
      係，應就該部分土地不予分割或准該部分共有人成立新共
      有關係外，應將土地分配於各共有人單獨所有，最高法院
      69年台上字第1831號判例可資參照。本件被上訴人明示就
      系爭二筆土地分割後，仍願維持共有 （見原審卷第3頁反
      面），自應將分割後土地分配為被上訴人保持共有。
（三）查系爭二筆土地，目前除如原審判決附圖二 所示系爭292
      地號土地上編號B部分，面積33.45平方公尺現為空地外，
      餘均由被上訴人甲○○種植筊白筍， 其四週情形如下：1
      、南邊相鄰同段286、288地號土地，地目水，由財政部國
      有財產局管理，有土地登記第二類謄本可查（見原審卷第
      21、22頁），位於286、288地號土地之南，現由瓏山林公
      司興建大飯店。 2、東邊相鄰同段412、317、318、318-1
      地號土地。其中412 地號土地為被上訴人甲○○與訴外人
      王正吉共有，317 地號土地則屬甲○○所有，有土地登記
      第二類謄本可按（見原審卷第64、65頁），412 地號土地
      現種植筊白筍，317 地號土地現為空地；318、318-1地號
      土地為訴外人林鴻堯所有（見97年度羅調字第18號卷第12
      、11頁之土地登記第二類謄本）。3、西邊相鄰同段293、
      291地號土地，屬林鴻堯所有（該291地號土地部分，詳見
      97年度羅調字第18號卷第10頁之土地登記第二類謄本），
      現為空地。4、系爭二筆土地目前係利用286、288 地號之
      水利地對外通行，實際上並無道路可對外通行，有勘驗筆
      錄（見原審卷第14、15頁）、照片8張（見原審卷第16-20
      頁）存卷可按。
（四）被上訴人請求原物分配，上訴人則主張予以變賣，茲就兩
      造主張，分述如下：
   1、按定共有物分割之方法，固可由法院自由裁量，但亦須以
      其方法適當者為限。又依民法第824條第1項、第3 項規定
      為裁判分割共有物之方法有三： （1）以原物分配於各共
      有人。（2）變賣共有物以價金分配於各共有人。（3）以
      原物為分配時，如共有人中，有不能按其應有部分受分配
      者，得以價金補償之。是法院為裁判分割時，需衡量共有
      物之性質、價格、經濟效用及公共利益、全體或多數共有
      人利益等因素，並兼顧公平原則。若原則上認原物分配對
      全體或多數共有人有利，須先就原物分配，必於原物分配
      有困難者始予變賣，以價金分配於各共有人，且就原物分
      配時，如共有人中有不能按其應有部分受分配者，亦得以
      金錢補償之，並非定出於變賣之一途，最高法院94年度台
      上字第1768號判決可資參照。查系爭二筆土地除系爭 292
      地號土地上有面積33.45 平方公尺土地為空地外，餘均由
      被上訴人甲○○種植筊白筍，業經原審至現場勘驗明確。
      而依被上訴人所提如原審判決附圖一之分割方法，可使被
      上訴人所取得290地號土地B部分與292地號土地D部分相鄰
      ，在系爭292地號土地被徵收作道路使用前，仍得與290地
      號土地合併繼續為原來種植筊白筍使用，以發揮土地之經
      濟效用。而上訴人亦曾表明希望能分得靠近291 地號土地
      （見原審卷第60頁），顯然上訴人於分割後可與林鴻堯所
      有之鄰地合併使用，故採原物分割對兩造就系爭土地之利
      用應屬得以兼顧。
   2、次按因土地一部之讓與或分割，致有不通公路之土地者，
      不通公路土地之所有人，因至公路僅得通行受讓人或讓與
      人或他分割人之所有地，民法第789條第1項訂有明文。本
      條規定之旨趣，乃在於土地所有人為土地之一部讓與時，
      對於不能與公路適宜聯絡之情形，當為其所預見，而得事
      先為合理之解決，不能因當事人之任意行為而加重鄰地所
      有人之負擔，系爭二筆土地原本即係袋地，對外僅能以28
      6、288地號之水利地通行，此已據被上訴人陳明在卷，則
      此一狀況應為上訴人之前手林鴻堯及上訴人所明知，上訴
      人於林鴻堯與被上訴人為本件分割訴訟進行中，接受林鴻
      堯之贈與而取得系爭二筆土地之應有部分，依上開說明，
      縱使因林鴻堯贈與行為而使上訴人發生不通公路之結果，
      上訴人亦僅得通行讓與人林鴻堯之土地，故上訴人所分得
      如原審判決附圖一所示編號A、C部分，雖不相鄰，而造成
      無臨接道路之袋地，惟因其均與讓與人林鴻堯所有之土地
      即291、318、318-1 地號土地相鄰接，依上開法律規定，
      林鴻堯本負有提供土地容忍上訴人通行之義務，自不會發
      生因分割而造成日後上訴人道路通行權糾紛，此部分上訴
      人之辯解，殊非可採。
   3、至於上訴人主張將系爭二筆土地應採變價分割方法云云，
      惟系爭292 地號土地目前已編定為計畫道路，一般人將不
      會有購買之意願；而系爭290地號土地面積僅31.75平方公
      尺，且呈三角形，不夠方正，亦欠一般人購買之誘因，極
      有可能購買者僅為相鄰在旁興建旅館之訴外人瓏山林公司
      ，或者是鄰地所有權人林鴻堯，且變賣之價格可能係等於
      或低於政府徵收價格。此乃因被上訴人之資力有限，根本
      無法與林鴻堯或瓏山林公司競標，則變賣後被上訴人可分
      得者，至多係等於或小於政府徵收之價額而已。如此雖使
      被上訴人於變賣時即時取得買賣價金，但仍不若依舊有之
      從來使用，俟政府徵收時，還可取得徵收之價金，對被上
      訴人較為有利。而上訴人方面係受林鴻堯之贈與而無償取
      得，對伊而言分得實物或價金，損害均不若被上訴人大，
      故本院認系爭土地仍以採用原物分割為較有利於全體共有
      人。
   4、再按民法第823條第1項但書所謂因物之使用目的不能分割
      ，係指該共有物現在依其使用目的不能分割者而言，如共
      同界牆、界標等。又雖經編為某種使用之土地，於其所定
      之使用期限前，仍得為從來之使用（土地法第83條）。倘
      現在並無不能分割之情形，縱將來有可能依其使用目的不
      能分割情事，亦無礙於共有人之分割請求權（參見本院暨
      所屬法院71年度法律座談會民事類第12號）。且「依都市
      計畫法第42條、第50條、第51條之規定，道路預定地屬於
      公共設施用地。於一定期限內以徵收等方式取得之，逾期
      即視為撤銷，且於未取得前，所有權人仍得繼續為原來之
      使用或改為妨礙指定目的較輕之使用，並得申請為臨時建
      築使用。故經都市○○○○○道路預定地而尚未闢為道路
      之共有土地，其共有人非不能訴請分割。」（最高法院75
      年3月11日75年度第5次民事庭會議決議 (三) 參照）。執
      此以觀，系爭292 地號土地縱經編定為計畫道路，惟仍與
      民法第823條第1項但書所規定「因物之使用目的不能分割
      」之情形有別，上訴人主張此部分土地不能分割云云，自
      非有據。
六、綜上所述，本院認系爭土地應採原物分割，即兩造共有系爭
    290地號土地，分割為如原審判決附圖一所示，編號A、面積
    6.35平方公尺，分歸上訴人所有；編號B、面積25.40平方公
    尺，分歸被上訴人所有，並依各1/4 比例保持共有。兩造共
    有292地號土地，分割為如原審判決附圖一所示，編號C、面
    積65.55平方公尺，分歸上訴人所有；編號D、面積262.22平
    方公尺，分歸被上訴人所有，並依各1/4 比例保持共有。原
    審所為之分割方法，於法並無不合，上訴意旨指摘原判決不
    當，求予廢棄改判，為無理由。
七、本件事証已臻明瞭，兩造其餘攻擊防禦方法及未經援用之舉
    証，經本院詳加審酌後認與判決結果不生影響，爰不一一論
    述，併此敘明。
據上論結，本件上訴為無理由，依民事訴訟法第449條第1項、第
78條，判決如主文。
中    華    民    國    98    年    5     月    27    日
                  民事第十四庭
                        審判長法  官  張  蘭
                              法  官  黃麟倫
                              法  官  邱瑞祥
正本係照原本作成。
如不服本判決，應於收受送達後20日內向本院提出上訴書狀，其
未表明上訴理由者，應於提出上訴後20日內向本院補提理由書狀
（均須按他造當事人之人數附繕本）上訴時應提出委任律師或具
有律師資格之人之委任狀；委任有律師資格者，另應附具律師資
格證書及釋明委任人與受任人有民事訴訟法第466條之1第1項但
書或第2項（詳附註）所定關係之釋明文書影本。
中    華    民    國    98    年    5     月    27    日
                              書記官  周月琴
附註：
民事訴訟法第466條之1（第1項、第2項）：
對於第二審判決上訴，上訴人應委任律師為訴訟代理人。但上訴
人或其他法定代理人具有律師資格者，不在此限。
上訴人之配偶、三親等內之血親、二親等內之姻親，或上訴人為
法人、中央或地方機關時，其所屬專任人員具有律師資格並經法
院認為適當者，亦得為第三審訴訟代理人。


司法院資訊處製作；財團法人民間司法改革基金會備份。
